【裁判字號】    99,上訴,2959
【裁判日期】    991124
【裁判案由】    偽造文書
【裁判全文】
臺灣高等法院刑事判決                99年度上訴字第2959號
上  訴  人  臺灣臺北地方法院檢察署檢察官
被      告  趙維漢
上列上訴人因被告偽造文書案件，不服臺灣臺北地方法院98年度
再字第1號，中華民國99年7月13日所為之第一審判決（起訴書案
號：95年度偵字第24134號），提起上訴，本院判決如下：
    主  文
上訴駁回。
    理  由
一、公訴意旨略以：被告趙維漢為井崎企業有限公司（下稱井崎
    公司，址設臺北市松山區○○○路○段287號4樓之1）之實際
    負責人，為執行業務之人，竟基於行使偽造私文書、行使業
    務登載不實文書及使公務員登載不實之犯意，未經告訴人鐘
    木山之同意，於不詳時、地，偽刻「鐘木山」之印章1枚後
    ，於民國93年8月17日、同年10月18日，在臺北市○○區○
    ○街附近某處，在附表所示井崎公司章程、變更登記申請書
    、股東同意書、章程修正條文對照表上，以偽刻之「鐘木山
    」印章蓋印，而偽造「鐘木山」之印文數枚後，再以不詳方
    式偽造「鐘木山」署名數枚及指印1枚，而偽造各該私文書
    ，表示由告訴人鐘木山申請變更登記井崎公司股東並擔任董
    事之意思，及製作井崎公司章程之業務文書，並登載不實之
    股東事項於該文書（文書部分詳如附表所示），再將附表所
    示各文書，透過卓明煌委託不知情之代辦登記業者洪麗燕持
    向臺北市政府商業管理處申請變更井崎公司登記事項，使臺
    北市政府商業管理處承辦公務員將上述不實事項登載於職務
    上所掌之井崎公司登記事項卡之公文書而完成登記，足生損
    害於告訴人鐘木山及商業管理處對公司登記事項管理與監督
    之正確性；因認被告趙維漢上開所為，涉有刑法第216條、
    第215條之行使業務登載不實文書罪嫌、刑法第216條、第21
    0條之行使偽造私文書罪嫌、刑法第214條使公務員登載不實
    罪嫌。
二、按犯罪事實應依證據認定之，無證據不得認定犯罪事實，又
    不能證明被告犯罪者應諭知無罪之判決，刑事訴訟法第154
    條第2項、第301條第1項分別定有明文。次按刑事訴訟法所
    謂認定犯罪事實之證據，係指足以認定被告確有犯罪行為之
    積極證據而言，該項證據自須適合於被告犯罪事實之認定，
    始得採為斷罪資料。如未能發現相當證據，或證據不足以證
    明，自不能以推測或擬制之方法，以為裁判基礎。又檢察官
    就被告犯罪事實，應負舉證責任，並指出證明之方法。因此
    ，檢察官對於起訴之犯罪事實，應負提出證據及說服之實質
    舉證責任。倘其所提出之證據，不足為被告有罪之積極證明
    ，或其指出證明之方法，無從說服法院以形成被告有罪之心
    證，基於無罪推定之原則，自應為被告無罪判決之諭知，最
    高法院29年上字第3105號、40年臺上字第86號及92年臺上字
    第128號判例意旨可資參照。
三、公訴意旨認為被告涉有行使業務登載不實文書罪嫌、行使偽
    造私文書罪嫌及使公務員登載不實罪嫌，無非以：(一)被告之
    供述；(二)證人駱凰松、張守仁、鐘木山、洪麗燕、卓明煌於
    偵查中之證述；(三)臺北市政府94年9 月16日府建商字第
    09418555200號函覆之井崎公司變更登記表（見94年他字第
    6974號卷第6至17頁）；(四)井崎公司登記案卷（外放）；(五)
    內政部警政署刑事警察局95年1月5日刑紋字第0950001120號
    鑑驗書（見94年他字第6974號卷第74至79頁）；(六)94年12月
    8日公務電話紀錄及亞太行動寬頻95年2月15日函覆資料（見
    94年他字第6974號卷第62、104至113頁），為主要論據。訊
    據被告趙維漢固不否認持原審判決書附表（下稱附表）所示
    文件，透過友人卓明煌委託洪麗燕辦理井崎公司變更登記事
    項，將井崎公司負責人由張守仁變更登記為告訴人鐘木山，
    然堅決否認未經告訴人同意擅自辦理變更登記，辯稱：鐘木
    山以其個人名義向銀行貸款投資井崎公司，井崎公司業務之
    一為辣椒工廠，因告訴人投資入股，伊才會持有告訴人身分
    證及印章，伊並未偽造告訴人之簽名、蓋印及指印等語（見
    原審法院卷一第45至46頁、卷四第30至31頁）。
四、本院查：
（一）被告趙維漢於93年6月間，自當時井崎公司之負責人駱凰
      松受讓取得井崎公司之經營權，先後推由吳宗憲、張守仁
      為井崎公司股東及擔任董事，再提出附件所示表示告訴人
      鐘木山受讓出資並接任董事職務之各項文件，透過卓明煌
      委託洪麗燕向臺北市政府商業管理處辦理井崎公司負責人
      由張守仁變更登記為鐘木山等經過，為被告所不爭執（見
      95年度偵緝字第900號卷第36至38頁、95年度偵字第24134
      號卷第23頁、原審法院卷一第45至46頁），亦經駱凰松、
      張守仁、洪麗燕證述屬實（見94年度他字第6974號卷第42
      至44頁；95年度偵緝字第900號卷第12頁、95年度偵緝字
      第2215號卷第14至16頁；94年度他字第6974號卷第90頁）
      ，並調閱井崎公司登記案卷足證（見原審法院卷一第69至
      109 頁），且依駱凰松提供其受讓人之聯絡電話00000000
      00號行動電話門號之申登人確係被告，此有亞太行動寬頻
      查詢資料、申請書附卷可稽（見94年度他字第6974號卷第
      102至103、112至114頁），則附表所示各項變更登記事項
      係由被告負責經手辦理，堪以認定。其中，附表所示93年
      8月6日股東同意書上所捺指印1枚，經送請內政部警政署
      刑事警察局鑑定結果，與鐘木山指紋卡比對結果不符，有
      該局95年1月5日刑紋字第0950001120號鑑驗書附卷可考（
      見94年度他字第6974號卷第74至77頁），足認告訴人鐘木
      山並未親自在附表所示93年8月6日股東同意書上捺印。被
      告既以前揭情詞置辯，則本案爭點在於：告訴人鐘木山有
      無同意擔任井崎公司負責人，而授權被告辦理相關變更登
      記事項。
（二）本案被告被訴偽造文書等犯嫌，起因於井崎公司違法進口
      食品經裁罰後未繳罰款及稅款，鐘木山為井崎公司負責人
      遭限制出境，由鐘木山未指明犯人提出告訴而開始偵查，
      檢察官偵查結果認被告趙維漢係犯嫌提起公訴，鐘木山前
      經檢察官訊問時亦一再指稱被告未得其同意云云。然而，
      證人鐘木山於96年4月11日在再審前原審法院96年度訴字
      第43號案件審判中，具結證述是否有答應被告出名擔任井
      崎公司負責人時，先稱趙維漢有向伊提過是否願意任井崎
      公司負責人，伊未正面回應，沒有算答應；經再審前原審
      追問到底有無答應擔任井崎公司負責人，先稱「算有」，
      最後終稱「有」答應。就趙維漢有無邀伊入股井崎公司公
      司部分則證稱：趙維漢有邀伊入股開辣椒工廠，要求伊拿
      錢出來就可以入股等語（見原法院96年度訴字第43號卷第
      10、14、15頁）。綜合鐘木山上開證詞，雖證人鐘木山就
      其是否同意擔任井崎公司負責人一節，語多保留，但可確
      定被告確實有邀鐘木山出資入股井崎公司擔任負責人之表
      示。
（三）嗣被告趙維漢偽造文書案件經再審前原法院96年度訴字第
      43 號判決無罪確定後，檢察官以鐘木山於該案審理中涉
      嫌偽證或誣告簽分偵查鐘木山，偵查結果鐘木山向檢察官
      自白前揭「算有同意」之證述不實，涉及偽證罪嫌，檢察
      官提起公訴後經原審法院97年度訴字第1108號刑事判決判
      處有期徒刑6月減為有期徒刑3月確定，並執行完畢在案（
      見97年度訴字第1108號卷），乃經原審法院裁定開始再審
      （見97年度聲再字第39號卷）。惟關於偽證之原因，鐘木
      山雖以伊拿385萬【應為380萬，詳下（五）所述】給被告
      開辣椒工廠，沒有開成，被告也沒還錢，在法院作證前被
      告趙維漢告以若向法官作證表示同意擔任公司負責人，渠
      就會還錢，伊因相信被告「會還錢」，故在審判中須為陳
      述稱有同意擔任公司負責人，惟趙維漢獲判無罪後，就不
      聞不問等語（見96年度他字第7520號俊第23頁、97偵字第
      9896號卷第4頁）。然鐘木山前於95年5月10日檢察官偵訊
      中即向檢察官表示被告要伊撤回告訴就會還錢，但都沒還
      （見95偵緝字第900號卷第32頁）。此情為被告否認，並
      稱伊自己前也投下去了，鐘木山確實是公司股東等語。鐘
      木山又稱被告以伊名義於93年9月間向銀行貸款385萬元（
      應為380萬元）部分，也均未返還分文。如鐘木山此部分
      所言非虛，可見被告趙維漢於95年5月10日偵訊以前，就
      一再對告訴人鐘木山食言，告訴人鐘木山非無社會經驗之
      人，竟仍願意相信被告「會還錢」之託詞，甘冒偽證刑責
      配合演出，實與一般情理相悖，難於相信告訴人因此虛偽
      陳述。又證人鐘木山關於是否擔任井崎公司負責人一事，
      於再審前原審之證詞如上所述，係經法院質疑其證詞可信
      性，提示相關資料一再追問，證人鐘木山說法由「沒有算
      答應」而「算有」終至「有」（同意擔任井崎公司負責人
      ），顯見證人鐘木山因遭質疑證詞可信性，節節敗退，終
      至承認，若果確係受被告請託或以還錢利誘應和被告說法
      ，何需如此迂迴轉折？由上開證人證詞與鐘木山貸款【詳
      下（五）所述】予被告等情相互比對，堪認告訴人鐘木山
      縱非明白答應擔任井崎公司負責人，其行為亦有使人相信
      渠願擔任井崎公司負責人之舉。
（四）再者，辦理井崎公司如附表所示變更登記事項時，需要告
      訴人之身分證始可辦理，對於被告為何持有其身分證，告
      訴人雖曾稱為辦理貸款交付身份證予被告，惟各銀行之貸
      款告訴人鐘木山均親臨辦理，告訴人所稱於93年9月間交
      付身分證予被告期間，恰與鐘木山經常出入被告住處之期
      間即井崎公司辦理變更登記負責人之際。綜合此情，被告
      供稱告訴人鐘木山當時交付身分證予被告之目的，係授權
      被告辦理附表所示公司變更登記之事宜，即非全無可能。
（五）經原審法院向各該銀行函查得知，告訴人鐘木山曾於93年
      8 月間向陽信商業銀行貸款45萬元、臺北富邦銀行貸款70
      萬元及55萬元；於93年9月間向臺灣新光銀行貸款70萬元
      、台新銀行貸款82萬元、國泰世華銀行申請貸款58萬元，
      合計380萬元，其中陽信商業銀行、國泰世華銀行之申請
      書上填載貸款用途為「投資食品」、「投資生意（開店）
      」，此有臺灣新光銀行98年3月19日（98）新光銀士簡字
      第9800032號函附鐘木山貸款徵信文件及還款交易明細、
      台新商業銀行98年4月6日台新總作服帳務字第098000000
      931號函檢附鐘木山貸款申請書、徵信授信資料及還款明
      細、臺北富邦銀行98年4月15日陳報狀附鐘木山信用貸款
      申請書、徵信授信資料、信用貸款繳款明細、陽信商業銀
      行營業部98年3月26日陽信營業字第980044號函檢附鐘木
      山貸款申請書、徵信授信資料及還款明細、國泰世華商業
      銀行98年6月3日陳報狀附鐘木山貸款申請書、徵信授信資
      料附卷足考（見原審法院卷一第154至177頁、第178至185
      頁、卷二第36至49頁、第51至67頁、第71至80頁）。告訴
      人鐘木山於同時期之93年11月間，向中國信託商業銀行申
      請現金卡，經核貸3萬元，其在91年間向萬泰銀行申請之
      現金卡，迄93年間有借有還（見原審卷二第81頁至90頁、
      第25至33頁），鐘木山於原審亦證稱現金卡部分款項係自
      己使用（見原審卷四第28頁）。足認告訴人鐘木山交付予
      被告之380萬元均非自有資金，且在93年間被告有使用現
      金卡借款之情事，參照鐘木山自稱每月收入約五萬元左右
      ，可見鐘木山手頭並不寬裕，惟竟向銀行借款380萬元予
      被告，其理安在？查鐘木山在借款之93年8、9月間與被告
      相識未久，依鐘木山之所述，二人係因為處理張守仁積欠
      鐘木山之債務，透過案外人葉品萱引介認識，被告曾應允
      幫忙鐘木山向案外人張守仁催討欠款600萬元，鐘木山同
      意事成之後支付債權額之二成為酬謝（見94偵緝字第900
      號卷第31頁），而被告確實於93年8月間與鐘木山在彰化
      員林一前一後包抄張守仁，張守仁嗣遭被告帶到農安街處
      所，並依被告指示簽署文件並捺印（該等文件經證實為擔
      任井崎公司負責人之相關文件）等情，業據張守仁於被訴
      偽造文書（即鐘木山初始檢舉遭人偽造文書擔任井崎公司
      負責人一案）之95年偵緝字第2215號95年9月7日偵訊中供
      述在卷（見95偵緝字第2215號影卷第14、15頁），可見被
      告應允為告訴人鐘木山向案外人張守仁催討欠款與邀告訴
      人鐘木山任井崎公司負責人一事係同步進行，彼此互有糾
      葛。若380萬元係鐘木山借予被告之借款，二人相識不久
      ，何以鐘木山從未要求被告應提供任何擔保？況且被告辯
      稱井崎公司之營業項目之一即辣椒工廠一節，業據證人卓
      明煌結證屬實，就被告要開辣椒工廠一事告訴人鐘木山亦
      知情，也交付身份證予被告，又無條件貸款380萬元予被
      告，當時被告也邀鐘木山出錢入股，凡此種種，在在顯示
      告訴人前揭貸款係用以投資被告經營公司之用較屬合理。
      蓋告訴人自承其每月薪資約新臺幣（下同）5萬元，竟於
      93 年8、9月間，陸續以自己名義向5家銀行貸款合計高達
      380 萬元，依告訴人鐘木山自陳每月需攤還7萬元左右，
      二人並無任何交情，告訴人怎可能為了借貸予被告而背負
      如此鉅額債務？可徵告訴人希冀被告可代向張守仁催討欠
      款，迎合被告，在半推半就並預期有獲利可能之心理下，
      始借款投資。因此，被告稱告訴人親自辦理前揭銀行貸款
      ，貸得之款項用來投資井崎公司，並同意擔任負責人等情
      ，非無事實依據。至於告訴人稱被告曾表示公司有盈餘會
      清償銀行借款等情，用以證明係借款與被告而非投資，惟
      告訴人鐘木山若同意（不論明示或默示）任負責人在先，
      則嗣後與被告二人間就告訴人借款入股後如何清償銀行借
      款之協商，均與本案無涉。
（六）告訴人之陳述除有前揭瑕疵可指外，再依井崎公司之公司
      變更登記事項顯示，井崎公司之負責人於93年8月18日起
      變更登記為告訴人鐘木山，井崎公司93年5月26日、8 月
      19日進口貨物各1批涉有虛報貨物產地、名稱及逃避管制
      ，經財政部基隆關稅局處以罰鍰並追徵稅款，欠繳稅款與
      罰鍰合計達129萬7,045元，並函請內政部警政署入出境管
      理局限制鐘木山出境，鐘木山乃於94年5月31日、6月7日
      提出訴願，惟經財政部94年6月30日台財海字第094101180
      4號函予以駁回在案（見95年度偵緝字第900號卷第58至60
      頁），且有法務部行政執行署臺北行政執行處94年9月北
      執良94年緝稅執專字第00067321號命令附卷足憑（見原審
      法院卷一第104頁及反面）。對井崎公司欠稅及罰鍰後其
      始提告一事，告訴人亦不否認。基此，可認告訴人鐘木山
      背負借款鉅額投資後，辣椒工廠並未成立，不僅未獲利，
      個人反因此受牽連，容有逃避欠稅責任及解除限制出境處
      分之動機，其指述有上述之疑點，且經本院調查後仍然無
      法產稱被告有偽造文書之犯行之確信，自應為被告有利之
      認定。
（七）至於公訴意旨所指井崎公司變更登記之相關文件上鐘木山
      之簽名、用印非鐘木山所為，亦不足為被告不利認定。蓋
      若被告有得鐘木山事前概括授權，則其為符合相關規定，
      予以簽名捺印，並無違法，再參以鐘木山平日在彰化任職
      ，渠可為催討張守仁債務而願意支付報酬予被告，惟在95
      年8月間與被告在彰化員林「堵」到張守仁之後，也未隨
      同北上，而由被告處理乙節以觀，鐘木山就諸多事情均有
      未親力親為委託他人處理之情，故其未在井崎公司變更登
      記上親自簽名、用印，亦非全然不合情理。此外，證人駱
      凰松、卓明煌、達瑞瑋經原審傳喚到庭，均證稱不知被告
      與告訴人就井崎公司之關係（見原審法院卷四第25至26頁
      、第23頁反面至第25頁、第22至23頁），亦無從證明告訴
      人有無授權被告代為辦理附表所示各項變更登記事宜，自
      無足採為認定被告有罪之證據基礎，附此說明。
五、綜合前揭各項事證，就公訴意旨所指：告訴人確無投資井崎
    公司並同意擔任井崎公司負責人，被告未經告訴人同意逕自
    冒用告訴人名義擔任井崎公司股東及董事之事乙節，仍難使
    本院達到毫無懷疑而確信其為真實之程度，本案既尚有合理
    懷疑存在，則被告有無偽造「鐘木山」印章及附表所示印文
    、私文書、業務上文書並持以行使，而使公務員登載不實之
    犯行，實難遽認，自難逕以各該罪嫌相繩。此外，復查無其
    他積極證據足資認定被告有何偽造印章、印文、署押進而行
    使偽造私文書、業務登載不實文書或使公務員登載不實等犯
    行，自屬不能證明被告犯罪，應為無罪判決之諭知。
六、檢察官上訴意旨略以：原審判決認定被告曾詢問告訴人擔任
    井崎公司負責人一事之依據不明，且認定告訴人以自己之名
    義向五家銀行貸款300餘萬元乃係借款投資，惟未審究投資
    井崎公司之數額是否與貸款額度相符，有應調查之事項而未
    調查之違誤，且告訴人並無不能配合登記之事由，為何須第
    三人代勞簽署告訴人之姓名而被告並未提出事證供調查，難
    認原判決妥適等語。惟查告訴人鐘木山就有無同意投資井崎
    公司其供述容有前後不一之情事，然其始終未曾否認被告有
    邀其加入井崎公司一事，且承認有交付身份證予被告，上訴
    意旨就此恐有誤會。而告訴人共向5家銀行借款380萬元，已
    據原審向各該銀行函查並有銀行函覆資料在卷可稽，原審並
    無未予調查之情事，原審綜合事證，認為告訴人各項指述均
    有疑義，致未能使法院確信被告犯罪，雖未針對鐘木山未親
    自在變更登記上簽名、用印特別說明，然從其論述過程已經
    有所指駁，併說明其證據證明力判斷之心證理由，公訴人上
    訴意旨所認原判決違誤諸端，均未能積極舉證被告確有偽造
    文書之犯行，尚無從使本院得以確信被告確有上開犯行，是
    以原審基此以不能證明被告犯罪，而諭知被告無罪之判決，
    經核並無違誤。檢察官上訴意旨猶執前詞指摘原判決不當，
    為無理由，應予駁回。
據上論斷，應依刑事訴訟法第368條，判決如主文。
本案經檢察官陳大偉到庭執行職務。
中    華    民    國    99    年    11    月    24    日
                  刑事第十庭  審判長法  官  宋  祺
                                    法  官  陳明珠
                                    法  官  林孟宜
以上正本證明與原本無異。
如不服本判決，應於收受送達後十日內向本院提出上訴書狀，其
未敘述上訴之理由者並得於提起上訴後十日內向本院補提理由書
（均須按他造當事人之人數附繕本）「切勿逕送上級法院」。
                                    書記官  王靜怡
中    華    民    國    99    年    11    月    24    日

司法院資訊處製作；財團法人民間司法改革基金會備份。
